【裁判字號】    98,易,2592
【裁判日期】    981023
【裁判案由】    詐欺
【裁判全文】
臺灣臺中地方法院刑事判決              98年度易字第2592號
公  訴  人  臺灣臺中地方法院檢察署檢察官
被      告  丙○○
上列被告因詐欺案件，經檢察官提起公訴（九十八年度偵字第一
六六六七、一七六０二號），本院判決如下：
    主   文
丙○○幫助意圖為自己不法之所有，以詐術使人將本人之物交付
，處有期徒刑月，如易科罰金，以新臺幣壹仟元折算壹日。
    犯罪事實
一、丙○○可預見若提供金融帳戶予不詳身分之人使用，可能遭
    利用於遂行財產上犯罪之目的，竟仍基於幫助詐欺取財之不
    確定故意，於民國九十八年四月十日至同年五月十日之前某
    日，在不詳地點，將其前向臺灣中小企業銀行大雅分行所申
    請開立帳號000-00000000000號帳戶之存摺、提款卡及密碼
    ，交付予某真實姓名年籍不詳之成年詐欺集團成員，幫助該
    詐欺集團為詐欺取財犯行時，作為存、匯款及提款帳戶使用
    ，任由他人藉以遂行詐欺取財犯罪。嗣前揭詐欺集團成員於
    取得上開銀行存摺、提款卡（含密碼）後，即共同意圖為自
    己或他人不法之所有，並基於詐欺取財之犯意聯絡，分別為
    下列行為：
  (一)於九十八年五月十日二十時三十分許，在露天拍賣網站刊登
    不實之拍賣訊息，致甲○○信以為真而陷於錯誤，遂下標購
    買「NIKE正品女孩騎士帽子」及「PHILIPS除毛刀」等物品
    ，並於同日二十時五十六分許，至臺中縣太平市宜欣郵局之
    自動櫃員機處，依該詐欺集團成員之指示，而自其帳戶內匯
    款新臺幣（下同）三千元至丙○○之上開銀行帳戶內，嗣旋
    遭該詐欺集團成員提領一空。
  (二)復於九十八年五月十日，在雅虎奇摩拍賣網站刊登不實之拍
    賣訊息，致乙○○信以為真而陷於錯誤，遂下標購買「Cano
    n IXUS 870IS千萬畫素超廣角時尚機」一臺，並依該詐欺集
    團成員之指示，於同日二十二時四十七分許、同日二十三時
    許，接續自其帳戶內匯款十元、四千九百四十元（合計四千
    九百五十元）至丙○○之上開銀行帳戶內，嗣旋遭該詐欺集
    團成員提領一空。後因甲○○、乙○○均遲未收到貨品，始
    知受騙，乃報警處理而循線查獲上情。
二、案經甲○○、乙○○分別訴由臺中縣警察局太平分局、苗栗
    縣警察局苗栗分局報告臺灣臺中地方法院檢察署檢察官偵查
    起訴。
    理   由
壹、證據能力方面：
一、按被告以外之人於審判外之言詞或書面陳述，除法律有規定
    者外，不得作為證據；又被告以外之人於審判外之陳述，雖
    不符前四條之規定，而經當事人於審判程序同意作為證據，
    法院審酌該言詞陳述或書面陳述作成時之情況，認為適當者
    ，亦得為證據。當事人、代理人或辯護人於法院調查證據時
    ，知有第一百五十九條第一項不得為證據之情形，而未於言
    詞辯論終結前聲明異議者，視為有前項之同意，刑事訴訟法
    第一百五十九條第一項、第一百五十九條之五分別定有明文
    。本件公訴人及被告丙○○於本院調查證據時，對於被害人
    甲○○、乙○○於警詢陳述之證據能力，均未於言詞辯論終
    結前聲明異議，且本院審酌該等言詞陳述作成時之情況，為
    被害人就其親身見聞及經驗所為之陳述，且查無任何違反被
    害人陳述任意性之事由存在，堪認為適當，自應認具有證據
    能力，合先敘明。
二、而卷附臺灣中小企業銀行大雅分行九十八年六月一日九八大
    雅字第00120號函暨檢送丙○○帳號000-00000000000開戶資
    料（含申辦身分證等證明文件影本）及開戶迄今之帳戶交易
    明細、臺灣中小企業銀行大雅分行九十八年六月四日九八大
    雅字第00125號函暨檢送丙○○帳號000-00000000000開戶資
    料（含申辦身分證等證明文件影本）及開戶迄今之帳戶交易
    明細等資料，係該等金融機關人員紀錄客戶開戶及交易明細
    資料，均具例行性性質甚明，核與刑事訴訟法第一百五十九
    條之四第二款從事業務之人於業務上或通常業務過程所須製
    作之證明文書規定相符，此外又查無該文書有何顯有不可信
    之情形，依刑事訴訟法第一百五十九條之四第二款規定，自
    得為證據。
貳、得心證之理由：
一、訊據被告丙○○於警詢、偵查、本院行準備程序及審理時，
    固均坦承上開臺灣中小企業銀行大雅分行帳戶原係由其申請
    並使用等情，惟矢口否認有幫助詐欺取財犯行，辯稱：伊因
    為怕提款卡放在皮夾內折到，所以將帳戶之卡片、存摺均放
    在機車椅墊下面，因機車被撬開，所以存摺、提款卡（含密
    碼）都不見了，機車沒有丟掉，椅墊被撬開，但是沒有去報
    警云云。惟查：
  (一)被告名下之臺灣中小企業銀行大雅分行帳戶確係被告所開設
    ，而被害人甲○○、乙○○二人分別於上開犯罪時間，遭不
    詳詐騙集團成員以上開犯罪手法詐欺取財，並均於九十八年
    五月十日依其指示操作自動櫃員機，而匯款至被告上開臺灣
    中小企業銀行大雅分行帳戶內等情，業據被害人甲○○、乙○○及另案被告林欽祥（另經臺灣臺中地方法院檢察署檢察
    官為不起訴處分）於警詢時指述明確，並有臺灣中小企業銀
    行大雅分行九十八年六月一日九八大雅字第00120號函暨檢
    送丙○○帳號000-00000000000開戶資料（含申辦身分證等
    證明文件影本）及開戶迄今之帳戶交易明細、臺灣中小企業
    銀行大雅分行九十八年六月四日九八大雅字第00125號函暨
    檢送丙○○帳號000-00000000000開戶資料（含申辦身分證
    等證明文件影本）及開戶迄今之帳戶交易明細等資料各一份
    附卷可稽，復有被害人甲○○所提出之郵政自動櫃員機交易
    明細影本、內政部警政署反詐騙案件紀錄表、臺中縣警察局
    太平分局新平派出所受理各類案件紀錄表、受理詐騙帳戶通
    報警示簡便格式表、金融機構聯防機制通報單、切結書、露
    天拍賣網站資料及網路即時通對話紀錄列印資料、林欽祥奇
    摩郵件資料及電話0000000000號使用人基本資料查詢各一份
    ；被害人乙○○所提出之渣打銀行帳號00000000000000號交
    易明細、內政部警政署反詐騙案件紀錄表、苗栗縣警察局苗
    栗分局公館分駐所陳報單、受理各類案件紀錄表、受理詐騙
    帳戶通報警示簡便格式表、奇摩電子信箱及拍賣網站資料各
    一份附卷可佐；而被告對於被害人甲○○、乙○○受騙匯款
    至其所申請開立之上開臺灣中小企業銀行大雅分行帳戶一節
    ，亦不爭執，則被告所申請開立之上開臺灣中小企業銀行大
    雅分行帳戶，遭詐騙集團成員作為詐財之匯款帳戶使用之情
    ，應堪認定。
  (二)被告雖以上開情詞置辯，惟經本院當場取得被告同意檢視其
    皮夾內物品時，雖然並無提款卡之存在，惟內尚有全民健康
    保險卡一張，有相片在卷可稽，則被告既然能將亦屬於塑膠
    製之晶片全民健康保險卡置放於皮夾內，自無擔心將同材質
    亦為晶片卡之銀行提款卡放置皮夾內會折到之理，所辯已不
    攻自破。況衡諸常理，一般人為避免帳戶內之款項被盜領，
    通常將存摺、提款卡及密碼分開放置，鮮少會隨身攜帶存摺
    、而存摺亦會妥善放置避免遺失或遭竊，但被告為具一般智
    識程度之成年人，竟將該等帳戶之存摺、提款卡等帳戶相關
    物品一起放置於其機車置物箱內，實與一般常情有違，顯非
    無疑；且上開銀行帳戶之存摺、提款卡等物既置於機車置物
    箱內時遺失或遭竊，何以價值不低之機車並未同時遺失或遭
    竊，此實亦啟人疑竇。再參以現今詐欺集團對外以數千元代
    價即可輕易收購金融帳戶，並無冒險收購他人遺失或失竊等
    來源不明之金融帳戶必要，因若帳戶所有人察覺存摺、提款
    卡等物遺失而向金融機關掛失，所詐得之金錢將有無從提領
    之危險，故被告所辯：伊將帳戶放在機車椅墊下面，因機車
    被撬開，所以存摺、提款卡（含密碼）都不見了，機車沒有
    丟掉云云，實難採信。復按金融機構帳戶係個人理財之重要
    工具，且關係個人財產、信用之表徵，常人均知須妥慎保管
    ，如有遭竊，亦當立即辦理掛失手續，惟被告於發現其上開
    銀行帳戶之存摺、提款卡遺失後，竟未立即辦理掛失或報警
    處理，顯悖於一般管理帳戶存摺、提款卡之常情。又詐欺集
    團以他人帳戶供作詐得款項出入之帳戶，通常會先取得帳戶
    所有人之同意才使用，否則一旦帳戶所有人辦理掛失，被害
    人所匯入之款項即遭凍結無法提領，而帳戶所有人反可輕易
    辦理補發存摺、變更印鑑及密碼，將款項提領一空，衡以上
    情，犯罪集團當無甘冒此風險之理。是以，果若被告辯稱其
    所有之上開帳戶資料乃係遺失後遭冒用等情為真，則持有其
    上開帳戶資料之犯罪集團根本無法知悉帳戶所有人何時將辦
    理掛失止付，而被害人所匯入之款項是否可順利提領即處於
    不確定狀態，又豈需大費周章向他人詐欺取財後，而可能平
    白為帳戶申請使用人牟利之理，故被告辯稱其帳戶存摺、提
    款卡及密碼遺失且並未掛失云云，尚難遽信。再者，提款卡
    之密碼為高度私密之個人資料，且現今提款卡密碼之數字均
    為六位數以上（在之前亦為四位數以上），是倘若非由本人
    所提供，則本人以外之人即難憑空猜測而取得其正確之密碼
    。又稍有社會歷練、經驗之人在使用提款卡時，多使用本人
    得輕易記憶之密碼，並記憶在腦海裏，且為預防提款卡遺失
    或離本人持有後遭人盜領，應無將密碼書寫、顯露在提款卡
    或存摺上，此為一般社會大眾所知悉，被告對此當無不知之
    理，而本件被告上開銀行帳戶密碼（號碼123456）亦簡單易
    記，自無將該等密碼書寫於小紙條上復夾於存摺內之理，足
    見被告上開之辯解，實與常情相悖而不足為採。甚以，被告
    申請開立之上開臺灣中小企業銀行大雅分行帳戶既經詐騙集
    團作為向人詐財之匯款帳戶使用，而被告對於前開帳戶何以
    落入詐騙集團成員手中復無法提出任何合理之說明，復無任
    何相關事證足證前開金融帳戶有遺失或遭竊之情事，以供本
    院查證對其有利之事項，本院在無任何相關佐證之前提下，
    自難遽以採信其供詞；由此推論，被告申請開立之上開臺灣
    中小企業銀行大雅分行帳戶之存摺、提款卡及密碼，應係被
    告在不詳時間、地點，以不詳代價、方法，提供予詐騙集團
    作為詐財匯款之人頭帳戶使用，至於被告前開所辯，顯係事
    後卸責之詞，礙難採信。
  (三)另按刑法上之故意，可分為直接故意與不確定故意（未必故
    意），所謂「不確定故意」，係指行為人對於構成犯罪之事
    實，預見其發生而其發生並不違背其本意者，刑法第十三條
    第二項定有明文。今日一般人至郵局或銀行開設帳戶並非難
    事，如非供犯罪之非法使用，衡情自無置自己名義帳戶不用
    ，而出價取得他人帳戶使用之必要。又衡諸金融存款帳戶事
    關存戶個人財產權益之保障，除非本人或與本人親密關係者
    ，難認有何理由可自由流通使用該存摺，而一般人均有妥為
    保管防阻他人任意使用之認識，縱因特殊情況偶有交他人使
    用之需，亦必然深入瞭解用途再行提供以使用，方符常情。
    是無正當理由，將帳戶提供他人使用，客觀上足可預見其目
    的，係欲以該金融帳戶供作犯罪出入之帳戶或其他不法目的
    ，否則應無隱匿自己名義帳戶而購買他人金融帳戶使用之必
    要。且邇來利用電話或報紙刊登廣告詐欺取財之犯罪類型層
    出不窮，該等犯罪多數均係利用人頭帳戶作為出入帳戶，並
    經媒體廣為披載，此應為一般人本於一般認知能力所易於意
    會者。故被告對於交付上開帳戶之存摺、提款卡及密碼予某
    真實姓名年籍不詳之人，導致該帳戶將可能被用來作為詐欺
    取財等非法用途之工具一節，應有所預見，且不違背其本意
    。是以，被告猶提供其所申請開立之上開銀行帳戶資料予該
    真實姓名年籍不詳之人使用，足認被告主觀上確有容任該人
    將上開帳戶作為詐欺取財之指定帳戶使用之犯意，準此，被
    告有幫助詐欺取財之不確定故意，應屬無訛。本件事證明確
    ，被告上開犯行洵堪認定。
二、核被告丙○○所為，應成立刑法第三十條第一項、第三百三
    十九條第一項之詐欺取財罪之幫助犯，並依刑法第三十條第
    二項之規定減輕其刑。又被告於上開時地，將其所申設上開
    臺灣中小企業銀行大雅分行帳戶之存摺、提款卡及密碼等物
    交付予真實姓名年籍不詳之成年詐欺集團成員，造成被害人
    甲○○、乙○○二人分別因遭詐欺而受有損害，故被告以一
    個幫助行為，侵害數個財產法益，而構成幫助共同詐欺取財
    罪，依刑法第五十五條之規定，係一行為觸犯數罪名，為想
    像競合犯，應從一重論處（被告本件犯罪之型態為幫助他人
    詐欺取財，因詐欺取財之正犯是否屬於共同正犯，與被告應
    成立之罪名、刑責均無涉，為免累贅，爰不於主文欄諭知被
    告幫助「共同」詐欺取財，附此敘明）。爰審酌被告提供前
    開帳戶供他人非法使用，幫助犯罪者隱匿真實身分，助長社
    會犯罪風氣及增加追緝犯罪之困難度，其犯罪動機、目的、
    手段及犯罪後猶矢口否認犯行，足見其毫無悔意，惟念其所
    為提供帳戶僅為幫助行為，尚未實際參與詐欺取財之犯行，
    可責難性較輕，及被害人甲○○、乙○○受騙金額等一切情
    狀，量處如主文所示之刑，並依法諭知易科罰金之折算標準
    ，以資懲儆。
據上論斷，應依刑事訴訟法第二百九十九條第一項前段，刑法第
三百三十九條第一項、第三十條第一項、第二項、第四十一條第
一項前段、第五十五條，刑法施行法第一條之一，判決如主文。
本案經檢察官王淑月到庭執行職務。
中    華    民    國    98    年    10    月    23    日
                  刑事第十五庭  審判長法  官  江奇峰
                                      法  官  廖純卿
                                      法  官  林學晴
上正本證明與原本無異。
如不服本判決應於收受送達後10日內向本院提出上訴書狀，並應
敘述具體理由；其未敘述上訴理由者，應於上訴期間屆滿後20日
內向本院補提理由書（均須按他造當事人之人數附繕本）「切勿
逕送上級法院」。
                                      書記官  簡雅文
中    華    民    國    98    年    10    月    23    日
【附錄本案論罪科刑法條】
刑法第三百三十九條第一項：
意圖為自己或第三人不法之所有，以詐術使人將本人或第三人之
物交付者，處五年以下有期徒刑、拘役或科或併科一千元以下罰
金。


司法院資訊處製作；財團法人民間司法改革基金會備份。
